臺灣高等法院臺中分院民事判決　96年度醫上字第2號
上　訴　人　甲○○
被　上訴人　丙○○
　　　　　　財團法人中山醫學大學附設醫院
法定代理人　丁○○
上列二人
訴訟代理人　乙○○　住同上
上列當事人間請求損害賠償事件，上訴人對於中華民國95年11月
22日臺灣臺中地方法院93年度醫字第6號第一審判決提起上訴，
本院於96年9月5日言詞辯論終結，判決如下：
    主  文
上訴駁回。
第二審訴訟費用由上訴人負擔。
    事實及理由
一、上訴人起訴主張：(1)被上訴人丙○○受僱於被上訴人財團法
    人中山醫藥大學附設醫院（下稱中山醫院），期間於該醫院
    擔任泌尿科醫師，於民國（下同）九十一年四月十二日伊經
    被上訴人丙○○診斷患有左側腎臟腫瘤須開刀治療（手術後
    方發現該腫瘤係血管平滑肌瘤），於同年月十五日住院，並
    於同年月十六日經被上訴人丙○○開刀，惟開刀前被上訴人
    丙○○未對伊為電腦斷層檢查、生理評估檢查等，顯有疏失
    ；且手術時間過長，手術後又違反常情將伊送往加護病房，
    顯已知其手術有異常，始有此反應。手術後，伊一再感覺腹
    部脹、暈眩、嘔吐，經向被上訴人中山醫院護理部反應，未
    獲處理於同年五月一日出院，惟返家即感不適，再返回被上
    訴人中山醫院住院，至同年五月六日始出院。惟出院後仍一
    再感覺身體不適，數度至醫院求診均無法改善，遲至行政院
    國軍退除役官兵輔導委員會臺中榮民總醫院（下稱臺中榮總
    ）急診就醫，始發現被上訴人丙○○切除伊肌瘤時，造成伊
    大腸受損，而有縫合之情事，且未將之記載在病歷上，導致
    伊有缺血性的結腸炎情形，須再次施行手術，伊乃於同年五
    月三十一日在臺中榮總進行大腸切除手術，並於同年六月三
    十日出院，迄今仍在治療中，被上訴人丙○○切除伊左側腎
    臟時，造成伊之大腸受損而不自知，致伊因大腸併發缺血性
    結腸炎疼痛不堪，並導致伊再次前往臺中榮總接受後續切除
    手術，被上訴人丙○○對伊因此增加之看護費、減少勞動能
    力之損害及精神上之損害應負損害賠償責任。又被上訴人丙
    ○○係受僱於被上訴人中山醫院執行醫療職務，為此，依侵
    權行為及消費者保護法之規定，請求被上訴人連帶負損害賠
    償之責任。(2)依原審法院向臺中榮總函詢之結果：於九十
    三年九月二日中榮醫企字第０９３０００４９２０號函文，
    記載：「依病患病理報告及術中照片可知，因先前泌尿系統
    後腹腔腫瘤切除後有大腸修補之遺跡，其原因可能因為先前
    腫瘤侵犯腸壁合併切除後之修補，‧‧‧術中發現降結腸狹
    窄，則與大腸血液供應不良有相當因果關係」。另於同年
    十月一日中榮醫企字第０９３０００５４２０號函文，進一
    步說明：「大腸穿孔乃因先前就診醫院處理腫瘤時有侵犯大
    腸，留下縫合遺跡，故有此診斷。至於九月二十四日之診斷
    書，則是指此病患之腹脹及腸阻塞，乃是由於大腸血管供應
    不良，繼發之腸道狹窄與纖維化。」，據此，依上開函文內
    容可知：伊確實係在接受被上訴人丙○○施行之腎臟摘除手
    術時，因被上訴人丙○○侵犯伊之大腸，造成破損並縫合；
    伊之腹脹及腸阻塞，乃因大腸血管供應不良，所繼發之腸道
    狹窄與纖維化。(3)基此，被上訴人在為伊手術時之確實造成
    伊大腸出血，且有進行縫合止血情形。雖醫審會刻意捨此不
    論，圖為掩飾被上訴人丙○○之過行，委無足取等情。起訴
    聲明求為判決：(一)被上訴人應連帶給付上訴人新台幣（下同
    ）三百三十四萬七千八百元，及自起訴狀繕本送達之翌日起
    至清償日止，按年息百分之五計算之利息。(二)訴訟費用由被
    上訴人等二人負擔。(三)上訴人願供擔保請准宣告假執行；上
    訴聲明求為判決：(一)原判決廢棄。(二)上開廢棄部分，被上訴
    人應連帶給付上訴人三百三十四萬七千八百元，及自起訴狀
    繕本送達之翌日起至清償日止，按年息百分之五計算之利息
    。(三)第一、二審訴訟費用由被上訴人負擔。(四)上訴人願供擔
    保請准宣告假執行。
二、被上訴人則以：(1)上訴人至被上訴人中山醫院診治前，已在
    秀傳醫院做過詳細檢查，包括腹部電腦斷層、腸胃道內視鏡
    、和腎臟血管攝影，上訴人並攜帶前開電腦斷層及Ｘ光片等
    資料至被上訴人中山醫院就診，經被上訴人丙○○診斷左側
    腎臟有腫瘤約七公分，且研判屬惡性腫瘤機率頗大，經上訴
    人同意於九十一年四月十六日進行手術。手術期間生命徵兆
    穩定，惟因上訴人係進行重大手術，且有十二指腸之病史，
    術後乃轉往加護病房觀察，隔日移至普通病房，自無手術前
    欠缺評估一事。本件上訴人亦無大腸穿孔之情事，且上訴人
    大腸狹窄係慢性發炎所造成，與被上訴人丙○○進行左側腎
    臟摘除手術無關，被上訴人丙○○既未對上訴人大腸施行捆
    綁，自與上訴人之大腸慢性發炎導致缺血性結腸炎無關。(2)
    本件上訴人結腸壁上面之縫線為醫療上必要之行為：上訴
    人因腸胃不適，於九十一年四月初前往秀傳醫院就診時，業
    已實施腹部電腦斷層掃描、腎臟血管攝影檢查及消化道內視
    鏡之檢查，且經秀傳醫院診斷為左側腎臟腫瘤，高度懷疑是
    腎臟癌，遂攜帶上開檢查資料前往被上訴人中山醫院接受被
    上訴人丙○○診療後，判讀結果與秀傳醫院相同，經建議且
    徵得上訴人同意後即對上訴人進行腎臟切除手術，業經被上
    訴人丙○○及上訴人在臺灣臺中地方法院檢察署（下稱臺中
    地檢署）九十二年度偵字第四五九九號案件偵訊時陳明在卷
    ，上訴人於九十一年四月初既已在秀傳醫院住院三天接受電
    腦斷層掃描及腎臟血管攝影等檢查，並於同年月十二日前往
    被上訴人中山醫院就診時一併將相關檢查報告連同Ｘ光片等
    資料均交由被上訴人丙○○研判，則被上訴人丙○○對上訴
    人進行腎臟切除手術前，自無重覆實施腹部電腦斷層掃描及
    腎臟血管攝影等檢查之必要，則上訴人主張被上訴人丙○○
    在手術實施前疏未進行與手術有關之電腦斷層及生理評估等
    檢查程序等情，恐有誤認。被上訴人丙○○於手術前研判
    上訴人係罹患左側腎臟腫瘤，術後發現該腫瘤係血管平滑肌
    瘤，而非腫瘤，然血管平滑肌脂肪瘤在影像上不易與惡性腫
    瘤分別，若進行穿刺切片易導致出血，且該血管平滑肌脂肪
    瘤長達七公分以上，若未手術切除，以該脂肪瘤巨大之程度
    ，日後遭碰撞、擠壓，破裂導致出血機率不可謂不高，是以
    被上訴人丙○○對上訴人施行左側腎臟切除手術，自無不當
    。上訴人係接受左側腎臟切除手術，然腎臟為後腹腔之器
    官，對腎臟施行手術時，如果是由腹腔進入時，必須先將覆
    蓋於左腎之左側降結腸掀開，又腎臟亦非單獨存在於後腹腔
    中，而係由經脂肪及筋膜之包覆、保護在後腹腔內，故系爭
    由腹腔進入之手術之對象既為左側腎臟，理當將覆蓋在前腹
    腔之左側降結腸掀開後，始能將左腎及包在左腎周圍之脂肪
    及筋膜剝離切除；又本件上訴人之左腎脂肪瘤長達七公分以
    上，在進行將左腎及包圍左腎之脂肪、筋膜等剝離摘除過程
    時，勢必造成上開器官及筋膜連結之小血管破裂出血，是以
    對上開出血狀況進行止血動作，顯屬必要之行為。再者，本
    件被上訴人丙○○對上訴人施行系爭左側腎臟切除手術時，
    並未對造成上訴人之大腸有任何穿孔之情事，且與證人即臺
    中榮總病理部主任王約翰證述上訴人並無腸穿孔之病理變化
    等情相符，亦與行政院衛生署醫事審議委員會之認定相符，
    復為兩造所是認，應堪信為真正。是故，上訴人既無腸穿孔
    ，則被上訴人丙○○在上訴人降結腸腸壁上所遺留之縫線肉
    芽腫，顯係為了止血時縫綁所產生，衡諸上訴人係接受器官
    摘除之重大手術，實難苛責執刀醫生在進行器官剝離手術時
    ，完全不造成鄰近器官或組織之出血。從而，被上訴人丙○
    ○在進行左腎臟摘除手術時，為了止血在上訴人結腸壁上縫
    綁所留之縫線實難謂非醫療上之必要行為。(3)上訴人結腸十
    二公分長之狹窄，產生原因究竟為何：查上訴人結腸於九十
    一年五月三十一日在臺中榮總接受開刀切除手術時，已確定
    有十二公分長之狹窄，惟上開大腸狹窄之形成原因依臺中榮
    總施行大腸切除手術後之病理報告所載，上訴人乃大腸慢性
    發炎、狹窄，而大腸壁上雖有遺留縫線，然亦無縫線引起血
    管栓塞導致缺血性大腸炎之情形。又系爭結腸壁上之縫線肉
    芽腫，雖係腸壁上有線縫合所產生之結果，然上訴人之大腸
    （降結腸）既無穿孔之情形，則上開縫線顯係為了切除左腎
    臟進行剝離覆蓋左腎上方之降結腸時，造成鄰近器官或組織
    血管出血時，為了止血所為之縫綁行為，而前開出血既為手
    術過程所無法避免，且所選擇之止血方式亦符合醫療常規，
    被上訴人丙○○亦不曾對上訴人之結腸施以纏繞綑綁，實難
    認上訴人之大腸狹窄及缺血與被上訴人丙○○前開實施左側
    腎臟切除手術有因果關係。且依臺中榮總之病理報告所載，
    上訴人是大腸慢性發炎、狹窄，再佐以上訴人接受左腎臟摘
    除手術前，即有腸胃不適之情狀，自不應排除上訴人係同時
    罹患左腎血管平滑肌脂肪瘤及大腸慢性發炎二種病症，該左
    腎腫瘤病症遭被上訴人丙○○先行診斷而將之摘除，至於大
    腸慢性發炎部分，則因未能發現病因，遂於上訴人前往臺中
    榮總就醫後始診斷出來。是以，上訴人結腸十二公分狹窄之
    原因，顯係上訴人罹患慢性大腸發炎所導致，與被上訴人丙
    ○○對上訴人施行左腎切除手術無關，自難僅以上訴人在臺
    中榮總施行大腸遭切除手術前，曾在被上訴人中山醫院接受
    被上訴人丙○○實施左腎臟摘除手術，即認該大腸狹窄係被
    上訴人丙○○之手術所造成。此外，被上訴人丙○○上開醫
    療行為既符合醫療常規，上訴人經被上訴人丙○○手術切除
    左側腎臟，雖仍有腹脹等身體不適之現象，然被上訴人之切
    除手術及為了止血所為之縫綁行為，既無不當，亦未造成上
    訴人之大腸有任何穿孔破損之情形，顯見上開醫療決策及為
    了止血，對血管所為之縫綁行為，對上訴人亦無重大風險或
    不利益，而必須事前充分告知上訴人，並由上訴人同意是否
    接受此一止血行為之必要，故本件醫療過程，被上訴人丙○
    ○並無過失。(4)上訴人主張被上訴人依應依消費者保護法第
    七條規定，對上訴人負損害賠償責任部分：按消費者保護
    法第一條第一項規定：「為保護消費者權益，促進國民消費
    生活安全，提昇國民消費生活品質，特制定本法。」，是故
    ，該條規定為消費者保護法就其立法目的所為之明文規定，
    是解釋該法律條文時，自應以之為範圍。再按消費者保護
    法係採商品無過失責任制度，惟醫療行為，依人類目前之醫
    療科技知識而言，雖然對大部分已知之疾病已可達到一定程
    度之療效，然並非所有治療效果均可由治療者掌握及控制，
    其醫療過程及效果仍充滿變數及不確定性。是醫師本於專業
    知識，就病患之病情及身體狀況等綜合考量，選擇最適宜之
    醫療方式進行醫療，若將無過失責任適用於醫療行為，醫師
    為降低危險，或將傾向選擇治療副作用較少之醫療方式，捨
    棄較有利於治癒病患卻危險性較高之醫療方式，此一情形自
    不能達成消費者保護法之立法目的甚明等語，資為抗辯。答
    辯聲明求為判決：如主文所示。
三、本件不爭執事項：
(一)、上訴人曾於九十一年四月十二日至被上訴人中山醫院門診，
    並由被上訴人丙○○為上訴人實施診療。
(二)、被上訴人丙○○為上訴人初步診療後，認為上訴人係患有左
    側腎臟腫瘤須開刀治療（至手術後始發現該腫瘤係血管平滑
    肌脂肪瘤），旋即安排上訴人於九十一年四月十五日住院，
    並於翌日由被上訴人丙○○主治，並為上訴人實施左側腎臟
    切除手術治療。上訴人住院至同年五月一日始出院，然旋於
    同日即因身體不適，再度至被上訴人中山醫院住院治療至同
    年月六日，始行出院。
(三)、上訴人於九十一年五月二十五日因腹部疼痛、腫脹等情難耐
    ，而至臺中榮總急診就醫，發現上訴人疑有大腸穿孔之情，
    須手術切除，並於同年月三十一日住院進行大腸切除手術，
    直至同年六月三十日出院。
(四)、本件上訴人告訴被上訴人丙○○傷害一案，業經台灣台中地
    檢署九十二年度偵字第四五九九號不起訴處分確定，並經本
    院調取上開偵查卷核閱屬實。
四、本件爭執事項：
(一)、醫療行為有無消費者保護法規定之適用？
(二)、上訴人結腸壁上面之縫線是否為醫療上之必要行為？
(三)、上訴人結腸十二公分長之狹窄，究竟是縫線肉芽腫導致或術
    後沾粘，或其他原因所造成？
五、得心證之理由：
(一)、醫療行為有無消費者保護法規定之適用？上訴人主張：就侵
    權行為言，被害人雖應就行為人因故意或過失，不法侵害其
    權利之事實負舉證責任，然依消費者保護法第七條與消費者
    保護法施行細則第五條，對於提供服務之企業經營者所課與
    之無過失責任要件以觀，乃係要求提供服務時無安全上之危
    險。因此，就舉證責任之分配而言，消費者即接受醫療服務
    之病患，僅須證明有安全或衛生損害之發生即為已足，而醫
    師則需證明其醫療行為於提供時，已具有通常可合理期待之
    安全性始能減輕其責。因之，被上訴人對於上訴人受有大腸
    切除手術之損害事實並無爭執，自應由被上訴人等二人對於
    其「醫療行為並無疏誤」乙節，負舉證責任等語；被上訴人
    則辯稱：按消費者保護法係採商品無過失責任制度，惟醫療
    行為以目前之醫療科技知識而言，雖然對大部分已知之疾病
    已可達到一定程度之療效，然並非所有治療效果均可由治療
    者掌握及控制，其醫療過程及效果仍充滿變數及不確定性。
    是醫師本於專業知識，就病患之病情及身體狀況等綜合考量
    ，選擇最適宜之醫療方式進行醫療，若將無過失責任適用於
    醫療行為，醫師為降低危險，或將傾向選擇治療副作用較少
    之醫療方式，捨棄較有利於治癒病患卻危險性較高之醫療方
    式，此一情形自不能達成消費者保護法之立法目的等語。經
    查：
(1)、按因醫療行為充滿危險性，治療結果充滿不確定性，醫師係
    以專業知識，就病患之病情及身體狀況等綜合考量，選擇最
    適宜之醫療方式進行醫療，若將無過失責任適用於醫療行為
    ，醫師為降低危險行為量，將可能專以危險性之多寡與輕重
    ，作為其選擇醫療方式之惟一或最重要之因素；但為治癒病
    患起見，有時醫師仍得選擇危險性較高之手術，今設若對醫
    療行為課以無過失責任，醫師為降低危險行為量，將傾向選
    擇較消極，不具危險之醫療方式，而捨棄對某些病患較為適
    宜、有積極成效之治療方式，此一情形自不能達成消費者保
    護法第一條第一項之立法目的甚明。另相較於種類及特性可
    能無限之消費商品，現代醫療行為就特定疾病之可能治療方
    式，其實相當有限，若藥物控制方式所存在之危險性，經評
    估仍然高於醫師所能承受者，而醫師無從選擇其他醫療方式
    時；或改用較不適宜但危險較小之醫療行為可能被認為有過
    失時，醫師將不免選擇降低危險行為量至其所能承受之程度
    ，換言之，基於自保之正常心理，醫師將選擇性的對某些病
    患以各種手段不予治療且此選擇勢將先行排除社會上之弱者
    ，而此類病患又恰為最須醫療保護者。此種選擇病患傾向之
    出現，即為「防禦性醫療」中最重要的類型，同樣不能達成
    消費者保護法第一條第一項所明定之立法目的。而醫師採取
    「防禦性醫療措施」，一般醫師為免於訴訟之煩，寧可採取
    任何消極的、安全的醫療措施，以爭取「百分之百」之安全
    ，更盡其所能，採取防禦性醫療，以避免一時疏忽，因未使
    用全部可能之醫療方法，藉以免除無過失責任。醫療手段之
    採取，不再係為救治病人之生命及健康，而在於保護醫療人
    員安全，過度採取醫療措施，將剝奪其他真正需要醫療服務
    病人之治療機會，延誤救治之時機，增加無謂醫療資源之浪
    費，誠非病患與社會之福。依此所述，醫療行為適用消費者
    保護法無過失責任制度，反而不能達成消費者保護法第一條
    所明定之立法目的。是應以目的性限縮解釋之方式，將醫療
    行為排除於消費者保護法適用之範圍之列（臺灣高等法院九
    十四年度醫上字第一號、九十一年度上字第二一五號判決參
    照）。
(2)、次按，醫療機構及其醫事人員因執行業務致生損害於病人，
    以故意或過失為限，負損害賠償責任，醫療法第八十二條第
    二項定有明文。據此，本院認為若將醫療行為有消費者保護
    法第七條規定之適用，依上開說明，將無法達成消費者保護
    法所明定之立法目的。再者，有關醫師為醫療行為之義務與
    責任，自應優先適用醫療法，除醫療法未規定，始適用其他
    法律。又醫師為醫療行為致生損害於病人時，依上開規定，
    應以故意或過失者為限，始負損害賠償責任，自不應捨醫療
    法而適用消費者保護法之規定，從而上訴人主張依消費者保
    護法第七條之規定，被上訴人等二人應負無過失責任等語，
    委不足取。
(二)、上訴人結腸壁上面之縫線是否為醫療上之必要行為？上訴人
    主張：依臺中榮總之函文內容可知，伊確實係在接受被上訴
    人丙○○施行之腎臟摘除手術時，因被上訴人丙○○侵犯伊
    之大腸，造成破損並縫合；伊之腹脹及腸阻塞，乃因大腸血
    管供應不良，所繼發之腸道狹窄與纖維化，從而伊結腸壁上
    面之縫線，係因被上訴人丙○○施行手術時，侵犯伊之大腸
    ，造成破損並縫合，非屬醫療上之必要之行為等語；被上訴
    人辯稱：上訴人係接受左側腎臟切除手術，然腎臟為後腹腔
    之器官，對腎臟施行手術時，如果是由腹腔進入時，必須先
    將覆蓋於左腎之左側降結腸掀開，又腎臟亦非單獨存在於後
    腹腔中，而係由經脂肪及筋膜之包覆、保護在後腹腔內，故
    系爭由腹腔進入之手術之對象既為左側腎臟，理當將覆蓋在
    前腹腔之左側降結腸掀開後，始能將左腎及包在左腎周圍之
    脂肪及筋膜剝離切除；又本件上訴人之左腎脂肪瘤長達七公
    分以上，在進行將左腎及包圍左腎之脂肪、筋膜等剝離摘除
    過程時，勢必造成上開器官及筋膜連結之小血管破裂出血，
    是以對上開出血狀況進行止血動作，顯屬醫療上之必要行為
    等語。經查：
(1)、上訴人因腸胃不適，於九十一年四月初前往秀傳醫院就診時
    ，業已實施腹部電腦斷層掃描、腎臟血管攝影檢查及消化道
    內視鏡之檢查，且經秀傳醫院診斷為左側腎臟腫瘤，高度懷
    疑是腎臟癌，遂攜帶上開檢查資料前往被上訴人中山醫院接
    受被上訴人丙○○診療後，判讀結果與秀傳醫院相同，經建
    議且徵得上訴人同意後即對上訴人進行腎臟切除手術，業經
    被上訴人丙○○及上訴人在臺中地檢署九十二年度偵字第四
    五九九號案件偵訊時陳明在案，並提出秀傳醫院之檢查報告
    附卷（見該案卷第二十五至二十七頁）。是此，上訴人既於
    九十一年四月初已在秀傳醫院住院三天接受電腦斷層掃描及
    腎臟血管攝影等檢查，並於同年月十二日前往被上訴人中山
    醫院就診時一併將相關檢查報告連同Ｘ光片等資料均交由被
    上訴人丙○○研判，判讀結果亦與秀傳醫院診斷結果相同，
    且上訴人所提供之電腦斷層掃描及腎臟血管攝影等檢查資料
    ，其間相隔僅為數日，從而被上訴人丙○○對上訴人進行腎
    臟切除手術前，自無重覆實施腹部電腦斷層掃描及腎臟血管
    攝影等檢查之必要，則上訴人主張被上訴人丙○○在手術實
    施前疏未進行與手術有關之電腦斷層及生理評估等檢查程序
    云云，為不可採。
(2)、本件被上訴人丙○○為上訴人手術情形，依行政院衛生署醫
    事審議委員會鑑定書編號0000000（下稱衛生署鑑定
    報告）記載：「血管平滑肌脂肪瘤在影像上常不易與惡性腫
    瘤分別，若穿刺切片則易導致出血。且該腫瘤有七公分以上
    的大小。如此巨大之血管平滑肌脂肪瘤若未手術，腫瘤破裂
    出血之機率很高，故就左腎切除手術本身適應性而言並無不
    當。」（見原審卷第五十七頁），是故，被上訴人丙○○雖
    於手術前研判上訴人係罹患左側腎臟腫瘤，然於手術後發現
    該腫瘤係血管平滑肌瘤，而非左側腎臟腫瘤，惟因血管平滑
    肌脂肪瘤在影像上不易與惡性腫瘤分別，若進行穿刺切片易
    導致出血，且該血管平滑肌脂肪瘤長達七公分以上，已如上
    述，此亦有上訴人之病歷資料附卷可查（見原審卷第一二五
    頁）。從而，被上訴人丙○○若未進行手術切除，則以該脂
    肪瘤巨大之程度，日後遭碰撞、擠壓而破裂導致出血之機率
    相當高，具有相當之危險性，是以被上訴人丙○○對上訴人
    施行左側腎臟切除手術，應符合醫療常規，並無不當之處。
(3)、再依國立成功大學醫學院附設醫院於九十五年九月二十八日
    以成附醫醫事字第０９５００１２４５３號函（下稱成大醫
    院鑑定報告）記載：「根據所提供之資料，原告甲○○（即
　　上訴人）係因術前診斷為左腎惡性腫瘤而接受根除性左腎切
  　除手術，由於腎臟為一個後腹腔之器官，所以施行手術時如
    果是經由腹腔而進入時（本病患手術亦是經由腹腔而進入）
    ，必須先將覆蓋於左腎之左側降結腸掀開然後再將左腎與及
    包在其周圍之脂肪和包圍此層脂肪之筋膜（Ｇｅｒｏｔａ
    ｆａｓｃｉａ）整個切除，所以手術過程中如果腫瘤太大或
    與覆蓋於左腎前之降結腸沾粘太利害時，那麼手術過程剝離
    時可能會影響支配降結腸之血管造成流血，因此本病歷術後
　　一個月再次剝腹探查手術發現降結腸腸壁上之縫線肉芽腫可
    能就是手術時出血為了止血時縫綁所產生。」（見原審卷第
    一七八頁），再參以本院於九十六年七月十三日函文財團法
    人奇美醫院，經該院於同年月二十四日以（九六）奇醫字第
    三四四一號（下稱奇美醫院鑑定報告）函覆本院說明：「由
    腹腔進入人體內施行根除性腎臟切除手術，於正常狀況下，
    不需要進行大腸縫補。但是若因病情需要，造成腸系膜上血
    管出血，則必須加以止血。」（見本院卷第六十五頁），足
    見上訴人於接受左側腎臟切除手術時，因左側腎臟係為後腹
　　腔之器官，對該腎臟施行手術時，如由腹腔進入實施時，必
　  須先將覆蓋於左腎之左側降結腸掀開，且腎臟亦非單獨存在
    於後腹腔中，而係透過脂肪及筋膜之包覆而保護在後腹腔內
    ，從而被上訴人丙○○於施行手術時係由腹腔進入，理當將
    覆蓋在前腹腔之左側降結腸掀開後，始能將左腎及包在左腎
    周圍之脂肪及筋膜剝離切除。又上訴人之左腎脂肪瘤長達七
    公分以上，於進行將左腎及包圍左腎之脂肪、筋膜等剝離摘
    除過程時，勢必造成上開器官及筋膜連結之小血管破裂出血
    ，足徵被上訴人辯稱，被上訴人丙○○對上開出血狀況進行
    止血動作，自屬必要之醫療行為等語，應為可取。
(4)、另被上訴人丙○○對上訴人施行左側腎臟切除手術時，並未
    對造成上訴人之大腸有任何穿孔之情事，迭為兩造所不爭執
    ，復經證人即臺中榮總病理部主任王約翰於九十五年二月十
    七日原審法院行言詞辯論時，證稱：「（被告即被上訴人丙
    ○○問：病理上有無腸穿孔之現象？）沒有腸穿孔的病理現
    象。」（見原審卷第一五六頁），此亦有臺中榮總病理部活
    體組織切片檢查報告附卷可參（見臺中榮民總醫院上訴人之
    病歷），且上訴人對於腸穿孔情形，亦不再加以主張（見原
    審卷第一六二頁），從而上訴人並無腸穿孔之病理變化，足
    堪認定。是上訴人既無腸穿孔之現象，則被上訴人丙○○於
    施行左腎切除手術時，在上訴人降結腸腸壁上所遺留之縫線
    肉芽腫，顯係為了止血時縫綁所產生，衡諸上訴人係進行左
　　側腎臟器官摘除之重大手術，實難苛責被上訴人丙○○於進
  　行左腎器官剝離手術時，完全不造成鄰近器官或組織之出血
    。從而，被上訴人丙○○於在進行左側腎臟摘除手術時，為
    了止血在上訴人結腸壁上縫綁所留之縫線，符合醫療常規，
    而屬醫療上之必要行為。
(三)、上訴人結腸十二公分長之狹窄，究竟是縫線肉芽腫導致或術
    後沾粘，或其他原因所造成？上訴人主張：被上訴人丙○○
    切除上訴人左側腎臟時，造成上訴人之大腸受損而不自知，
    又臺中榮總函文即明白記載，依上訴人之病理報告及術中照
　　片可知，因先前泌尿系統後腹腔腫瘤切除後有大腸修補之遺
    跡，其原因可能因為先前腫瘤侵犯腸壁合併切除後之修補，
　　至於九月二十四日之診斷書，則是指此病患之腹脹及腸阻塞
　  ，乃是由於大腸血管供應不良，繼發之腸道狹窄與纖維化，
    且於手術中發現降結腸狹窄，則與大腸血液供應不良有相當
    因果關係等語；被上訴人等二人辯稱：依臺中榮總之病理報
    告所載，上訴人是大腸慢性發炎、狹窄，參以上訴人接受左
    腎臟摘除手術前，即有腸胃不適之情狀，自不應排除上訴人
    係同時罹患左腎血管平滑肌脂肪瘤及大腸慢性發炎二種病症
    ，該左腎腫瘤病症經被上訴人丙○○先行診斷而將之摘除，
    至於大腸慢性發炎部分，則因未能發現病因，遂於上訴人前
    往臺中榮總就醫後始診斷出來。是以，本件上訴人結腸十二
    公分狹窄之原因，顯係上訴人罹患慢性大腸發炎所導致，與
    被上訴人丙○○對上訴人施行左腎切除手術無關，自難僅以
    上訴人在臺中榮總施行大腸遭切除術前，曾在被上訴人中山
    醫院接受被上訴人丙○○實施左腎臟摘除手術，即認該大腸
    狹窄係被上訴人丙○○之手術所造成等語。經查：
(1)、上訴人雖主張結腸十二公分長之狹窄，係因被上訴人丙○○
    在結腸壁上縫綁所造成，然為被上訴人丙○○所否認，又依
　　證人即臺中榮總病理部主任王約翰於九十五年二月十七日原
    審法院行言詞辯論時，證稱：「（法官問：提示榮總醫院病
    理部資料，對於該資料上的記載，是針對哪份檢體所作的報
    告？〈提示並告以要旨〉）‧‧‧病理診斷結果：第一點左
    邊結腸（手術名稱為半結腸切除術），『結腸壁縫線肉芽腫
    , 慢性發炎及纖維化』。第二點闌尾（手術名稱闌尾部切除
    術），『充血』。」（見原審卷第一五五頁），此亦有臺中
    榮總病理部活體組織切片檢查報告附卷可參（見臺中榮民總
    醫院上訴人之病歷），參以衛生署鑑定報告記載：「腎摘
    除手術後病患（即指上訴人）雖仍覺得腹脹，但就病歷的記
    載，聽診器下腸音正常，病患有排便且血液白血球指數正常
    ，若手術時併發大腸穿孔則這些情形不可能發生。臺中榮
　  民總醫院施行大腸切除手術後，病理報告是大腸慢性發炎、
    狹窄，並未見有破裂之處。雖有之前手術遺留之縫線但也未
　　見有縫線引起血管栓塞導致缺血性大腸炎的情形。綜合以
　  上判斷，病患者應是大腸慢性發炎造成狹窄併有左腎血管平
    滑肌脂肪瘤。黃醫師（即指被上訴人丙○○）先診斷出左腎
　　腫瘤而摘除病患左腎，後因症狀持續再由臺中榮民總醫院診
　  斷出大腸狹窄而施行大腸切除手術。故後續病患病情與左腎
    切除手術無關。」（見原審卷第五十八頁）是故，依臺中榮
    總施行大腸切除手術後之病理報告記載，上訴人乃係罹患大
    腸慢性發炎、狹窄，惟上訴人大腸壁上雖有遺留縫線，然亦
    無因縫線引起血管栓塞導致缺血性大腸炎之情形，從而上訴
    人結腸壁上之縫線肉芽腫，雖係腸壁上有線縫合所產生之結
    果，然上訴人之大腸（降結腸）既無穿孔之情形，已如前述
    ，則上開縫線顯係為了切除左腎臟進行剝離覆蓋左腎上方之
    降結腸時，造成鄰近器官或組織血管出血時，為了止血所為
    縫綁之必要醫療行為。
(2)、再依成大醫院鑑定報告記載：「至於降結腸有十二公分之狹
　　窄形成之原因，可能與降結腸之血液循環受影響有關，但如
  　果血液循環受損不很明顯或不很嚴重時，手術當中很難立即
    清楚看出，通常是一段時間後才會逐漸顯現出來（發生之快
    慢與嚴重程度，受損之範圍則與血液循環受損之程度有關）
    ，如果有嚴重傷及降結腸之血液循環，該段結腸會有立即發
    生缺血發紫變黑之情形，如果有這種情形手術者必然會立即
    處理，不太可能任其壞死而置之不理（根據第一次手術紀錄
    並無此發現）。」（見原審卷第一七八頁）參以奇美醫院鑑
　  定報告說明：「造成人體大腸缺血之原因，包括：血管栓
    塞性疾病，血液病，大腸發炎，血管外傷等。手術進
    行中進行大腸或腸系膜上血管局部縫補手術，通常不致於造
    成１２公分長之大腸缺血與狹窄，除非有較大血管（如大腸
    動脈）之損傷。」（見本院卷第六十五頁）是故，上訴人大
    腸壁上雖有遺留縫線，惟係因被上訴人丙○○為了切除左腎
    臟進行剝離覆蓋左腎上方之降結腸時，造成鄰近器官或組織
    血管出血時，為了止血所為縫綁之必要醫療行為，已如上述
　　，且被上訴人丙○○亦不曾對上訴人之結腸施以纏繞綑綁，
  　實難認上訴人之大腸狹窄及缺血與被上訴人丙○○上開實施
    左側腎臟切除手術有因果關係，上訴人復未舉證以證其詞，
    從而依臺中榮總病理報告之記載，上訴人係罹患是大腸慢性
    發炎、狹窄，輔以上訴人接受左腎臟摘除手術之前，即有腸
    胃不適之情狀，自不應排除上訴人係同時罹患左腎血管平滑
    肌脂肪瘤及大腸慢性發炎二種病症，而該左腎腫瘤病症因被
    上訴人丙○○先行診斷而將之摘除，至於大腸慢性發炎部分
    ，則尚未能發現病因，直至上訴人前往臺中榮總就醫後始診
    斷出來，是以上訴人結腸十二公分狹窄之原因，顯係上訴人
    罹患慢性大腸發炎所導致，與被上訴人丙○○對上訴人施行
    左腎切除手術無關，尚難僅以上訴人在臺中榮總施行大腸遭
    切除術前，曾在被上訴人中山醫院接受被上訴人丙○○施行
    左腎臟摘除手術，即認該大腸狹窄係被上訴人丙○○之手術
    所造成，上訴人上開主張，難認可採。
(3)、又被上訴人丙○○上開醫療行為既符合醫療常規，上訴人經
    被上訴人丙○○手術切除左側腎臟後，雖仍有腹脹等身體不
    適之現象，然被上訴人丙○○之切除手術及為了止血所為之
    縫綁行為，既無不當，亦未造成上訴人之大腸有任何穿孔破
    損之情形，已詳述如前，顯見上開醫療行為，及為止血而對
    血管所為之縫綁行為，對上訴人而言亦無重大風險或不利益
    ，而須事前充分告知上訴人，並由上訴人同意是否接受此一
    止血行為之必要，故本件醫療行為之過程，被上訴人丙○○
    縱有疏未將上訴人進行縫綁之止血行為一一詳記載於病歷上
    ，亦不影響本院就被上訴人丙○○對上訴人依上揭自腹腔進
    行施行腎臟摘除手術及所進行為止血等醫療行為為無過失行
    為之認定，附此說明。
六、綜上所述，被上訴人等二人抗辯被上訴人丙○○對上訴人所
    為之醫療行為符合醫療常規，且上訴人是罹患大腸慢性發炎
    、狹窄，而於上訴人接受左腎臟摘除手術之前，即有腸胃不
    適之情狀，自不應排除上訴人同時罹患左腎血管平滑肌脂肪
    瘤及大腸慢性發炎二種病症，而該左腎腫瘤病症因被上訴人
    丙○○先行診斷而將之摘除，至於大腸慢性發炎部分，則尚
    未能發現病因，直至上訴人前往臺中榮總就醫後始診斷出來
    ，是以上訴人結腸十二公分狹窄之原因，顯係上訴人罹患慢
    性大腸發炎所導致，與被上訴人丙○○對上訴人施行左腎切
    除手術無關等情，自屬可信，上訴人主張被上訴人丙○○切
　　除上訴人左側腎臟時，造成上訴人之大腸受損而不自知，致
    上訴人因大腸併發缺血性結腸炎疼痛不堪，並導致上訴人再
    次前往臺中榮總接受後續切除手術，自有醫療疏失等語，為
　　不足採。從而，上訴人本於侵權行為、消費者保護法之法律
  　關係，請求被上訴人等二人給付為無理由，不應准許。是則
　　原審為上訴人敗訴之判決，及駁回其假執行之聲請，並無不
    合。上訴意旨指摘原判決不當，求予廢棄改判，為無理由，
    應予駁回。
七、本件事證已臻明確，兩造其餘攻擊防禦及舉證，與判決結果
    不生影響，爰不另一一論述。
八、據上論結，本件上訴為無理由，依民事訴訟法第四百四十九
    條第一項、第七十八條，判決如主文。
中　　華　　民　　國　　96　　年　　9 　　月　　19　　日
　　　　　　　　　民事第六庭    審判長法　官  袁再興
　　　　　　　　　　　　　　　　      法　官  吳惠郁
　　　　　　　　　　　　　　　　      法　官  盧江陽
以上正本係照原本作成。
上訴人得上訴。
如對本判決上訴，須於收受判決送達後20日內向本院提出上訴書
狀，其未表明上訴理由者，應於提出上訴後20日內向本院提出上
訴理由書（須按他造人數附具繕本）。
上訴時應提出委任律師為訴訟代理人之委任狀。具有民事訴訟法
第466條之1第1項但書或第2項之情形為訴訟代理人者，另應附具
律師及格證書及釋明委任人與受任人有該條項所定關係之釋明文
書影本。
                                      書記官  陳玫伶
中　　華　　民　　國　　96　　年　　9 　　月　　19　　日
                                                      Ｍ
